臺灣新北地方法院刑事判決　　　　　　110年度金訴字第368號
公　訴　人　臺灣新北地方檢察署檢察官
被　　　告　林聖期


上列被告因違反洗錢防制法等案件，經檢察官提起公訴（109年
度偵字第44230 號、110 年度偵字第8547號），被告於本院準備
程序中就被訴事實為有罪之陳述，經詢問當事人意見，合議庭裁
定由受命法官依簡式審判程序獨任審理，本院判決如下：
    主  文                                                                
甲○○犯如附表一「罪名及科刑」欄所示之罪，各處如附表一「
罪名及科刑」欄所示之刑。應執行有期徒刑壹年拾月。緩刑五年
，並應依附表二所示金額及方式向乙○○、丙○○支付損害賠償
。
未扣案之犯罪所得新臺幣伍仟元沒收，於全部或一部不能沒收或
不宜執行沒收時，追徵其價額。
    事  實                                                                
一、甲○○自民國109 年4 月27日起，加入真實姓名年籍不詳自
    稱「陳大哥」（通訊軟體微信〈下稱微信〉暱稱：「Tom 」
    ，下稱「Tom 」）、微信暱稱「jay 」（下稱「jay 」）等
    成年人所屬之3 人以上且以實施詐術為手段，具有持續性、
    牟利性之有結構性之詐欺集團此等犯罪組織（無證據證明該
    詐欺集團成員有未成年人，下稱本案詐欺集團），並於該詐
    欺集團中擔任俗稱「車手」之角色，負責提供其所申辦之金
    融帳戶充人頭帳戶之用及提領被害人遭詐騙款項，並將之轉
    交詐欺集團其他成員，而與「Tom 」、「jay 」及真實姓名
    年籍不詳之該詐欺集團成年成員共同意圖為自己不法之所有
    ，基於三人以上共同詐欺取財及掩飾、隱匿詐欺犯罪所得去
    向、所在之洗錢犯意聯絡，由甲○○於109 年4 月27日中午
    某時，將其所申辦之第一商業銀行股份有限公司（下稱第一
    銀行）華江分行帳號00000000000 號帳戶之存摺封面照片、
    網路銀行帳號及密碼以微信傳送予「Tom 」，以供「Tom 」
    及其所屬詐欺集團成員收取款項之用；復由該詐欺集團某真
    實姓名年籍不詳之機房話務成員，於附表三所示時間、以附
    表三所示詐欺手法，分別向乙○○、丙○○施用詐術，致渠
    等均陷於錯誤，各依詐欺集團成員指示，於附表三各編號所
    示匯款時間，將款項匯入附表三各編號所示帳戶（詐騙時間
    、方式、匯款時間、金額、帳戶等均詳如附表三各編號所示
    ）；迨款項匯入後，甲○○隨即依「Tom 」指示，於附表四
    所示時間、地點，提領詐得款項（提領時間、地點、金額及
    帳戶等均詳如附表四各編號所示），復聽從「Tom 」指示，
    於109 年4 月30日18時許，在址設新北市○○區○○街000
    號之家樂福蘆洲店前，將提領款項全數交付前來收款之「ja
    y 」，並收取「jay 」所交付之報酬5,000 元，共同以此方
    式製造金流斷點，而掩飾或隱匿上開犯罪所得之去向、所在
    。嗣經乙○○、丙○○發覺受騙後，報警處理，而查悉上情
    。
二、案經乙○○訴由臺北市政府警察局北投分局報告臺灣士林地
    方檢察署（下稱士林地檢署）、丙○○訴由雲林縣警察局臺
    西分局報告臺灣雲林地方檢察署，分別呈請臺灣高等檢察署
    檢察長核轉臺灣新北地方檢察署（下稱新北地檢署）檢察官
    偵查後起訴。
    理  由                                                                
壹、程序部分：
    按除被告所犯為死刑、無期徒刑、最輕本刑為3 年以上有期
    徒刑之罪或高等法院管轄第一審案件者外，於刑事訴訟法第
    273 條第1 項程序進行中，被告先就被訴事實為有罪之陳述
    時，審判長得告知被告簡式審判程序之旨，並聽取當事人、
    代理人、辯護人及輔佐人之意見後，裁定進行簡式審判程序
    ；除簡式審判程序及簡易程序案件外，第一審應行合議審判
    ，刑事訴訟法第273 條之1 第1 項、第284 條之1 分別定有
    明文。經查，本案被告甲○○所犯係死刑、無期徒刑、最輕
    本刑為3 年以上有期徒刑或高等法院管轄第一審案件以外之
    罪，其於本院準備程序中就被訴事實為有罪之陳述，經受命
    法官告知簡式審判程序之旨，並聽取其與公訴人之意見後，
    本院認無不得或不宜改依簡式審判程序進行之處，爰依刑事
    訴訟法第273 條之1 第1 項規定，裁定本案由受命法官獨任
    進行簡式審判程序。是本案之證據調查，依刑事訴訟法第27
    3 條之2 規定，不受同法第159 條第1 項、第161 條之2 、
    第161 條之3 、第163 條之1 ，及第164 條至170 條所規定
    證據能力認定及調查方式之限制，合先敘明。
貳、實體部分：
一、認定犯罪事實所憑之證據及理由：
    上開犯罪事實，業據被告於警詢、檢察事務官詢問、本院準
    備程序及審理時坦承不諱（見雲林縣警察局臺西分局刑案偵
    查卷〈下稱雲警偵查卷〉第9 至13頁、士林地檢署109 年度
    偵字第15026 號卷〈下稱士檢偵字第15026 號卷〉第85至89
    頁、新北地檢署109 年度偵字第44230 號卷〈下稱丁○○偵
    字第44230 號卷第11至13頁〉、本院110 年度金訴字第368
    號卷〈下稱金訴字卷〉第42頁、第51頁、第53頁），核與證
    人即告訴人乙○○、丙○○於警詢時證述之情節相符（證人
    乙○○、丙○○之供述證據出處，詳見附表五各編號所示）
    ，並有如附表五所示之證據資料（卷附出處詳如附表五各編
    號所示）、被告與詐欺集團成員「Tom 」、「jay 」之微信
    對話紀錄（見丁○○偵字第44230 號卷第17至29頁）在卷可
    稽，足認被告自白與事實相符，本案事證明確，被告犯行堪
    予認定，應依法論科。
二、論罪科刑：
  ㈠法律適用之說明：
  ⒈關於洗錢防制法部分：
  ⑴按洗錢防制法業於105 年12月28日修正公布，並於106 年6
    月28日生效施行（下稱新法），新法第2 條規定：「本法所
    稱洗錢，指下列行為：一、意圖掩飾或隱匿特定犯罪所得來
    源，或使他人逃避刑事追訴，而移轉或變更特定犯罪所得。
    二、掩飾或隱匿特定犯罪所得之本質、來源、去向、所在、
    所有權、處分權或其他權益者。三、收受、持有或使用他人
    之特定犯罪所得」，並參考FATF建議，就其中採取門檻式規
    範者，明定為最輕本刑為6 個月以上有期徒刑之罪，並將「
    重大犯罪」之用語，修正為「特定犯罪」；另增列未為最輕
    本刑為6 個月以上有期徒刑之罪所涵括之違反商標法等罪，
    且刪除有關犯罪所得金額須在5 百萬元以上者，始得列入前
    置犯罪之限制規定，以提高洗錢犯罪追訴之可能性。從而新
    法第14條第1 項所規範之一般洗錢罪，必須有第3 條規定之
    前置特定犯罪作為聯結，始能成立。然洗錢犯罪之偵辦在具
    體個案中經常祇見可疑金流，未必瞭解可疑金流所由來之犯
    罪行為，倘所有之洗錢犯罪皆須可疑金流所由來之犯罪行為
    已經判決有罪確定，始得進一步偵辦處罰，則對於欠缺積極
    事證足以認定確有前置犯罪，卻已明顯違反洗錢防制規定之
    可疑金流，即無法處理。故而新法乃參考澳洲刑法立法例，
    增訂第15條第1 項特殊洗錢罪，特殊洗錢罪之成立，不以查
    有前置犯罪之情形為要件，但必須其收受、持有或使用之財
    物或財產上利益，無合理來源並與收入顯不相當，且其財物
    或財產上利益之取得必須符合上開列舉之三種類型者為限。
    易言之，第15條之特殊洗錢罪，係在無法證明前置犯罪之特
    定不法所得，而未能依第14條之一般洗錢罪論處時，始予適
    用。倘能證明人頭帳戶內之資金係前置之特定犯罪所得，即
    應逕以一般洗錢罪論處，自無適用特殊洗錢罪之餘地。例如
    詐欺集團向被害人施用詐術後，為隱匿其詐欺所得財物之去
    向，而令被害人將其款項轉入該集團所持有、使用之人頭帳
    戶，並由該集團所屬之車手前往提領詐欺所得款項得逞，檢
    察官如能證明該帳戶內之資金係本案詐欺之特定犯罪所得，
    即已該當於新法第14條第1 項之一般洗錢罪；至若無法將人
    頭帳戶內可疑資金與本案詐欺犯罪聯結，而不該當第2 條洗
    錢行為之要件，當無從依第14條第1 項之一般洗錢罪論處，
    僅能論以第15條第1 項之特殊洗錢罪。另過去實務認為，行
    為人對犯特定犯罪所得之財物或利益作直接使用或消費之處
    分行為，或僅將自己犯罪所得財物交予其他共同正犯，祇屬
    犯罪後處分贓物之行為，非本條例所規範之洗錢行為，惟依
    新法規定，倘行為人意圖掩飾或隱匿特定犯罪所得來源，而
    將特定犯罪所得直接消費處分，甚或交予其他共同正犯，而
    由共同正犯以虛假交易外觀掩飾不法金流移動，即難認單純
    犯罪後處分贓物之行為，應仍構成新法第2 條第1 或2 款之
    洗錢行為（最高法院108 年度台上字第1744號、第2500號刑
    事判決意旨參照）。
  ⑵經查，告訴人乙○○、丙○○因受被告所屬詐欺集團成員以
    如附表三所示之詐欺手法所騙，而各依詐欺集團成員指示，
    將款項匯入被告上揭第一銀行帳戶後，被告即依「Tom 」指
    示，於附表四所示時、地提領款項，復於109 年4 月30日18
    時許，在上址家樂福蘆洲店前，將提領款項如數上繳前來收
    款之「jay 」，足認被告於本案所為顯然足以隱匿掩飾詐欺
    取財犯罪所得之去向及所在，是其行為核屬洗錢防制法第2
    條第2 款所規定之洗錢行為，而應論以同法第14條之洗錢罪
    。
  ⒉關於組織犯罪防制條例部分：
  ⑴被告所屬上開詐欺集團為組織犯罪防制條例所稱之犯罪組織
    ：
  ①按組織犯罪防制條例所稱之犯罪組織，係指3 人以上，以實
    施強暴、脅迫、詐欺、恐嚇為手段或最重本刑逾5 年有期徒
    刑之罪，所組成具有持續性或牟利性之有結構性組織；而所
    稱有結構性組織，係指非為立即實施犯罪而隨意組成，不以
    具有名稱、規約、儀式、固定處所、成員持續參與或分工明
    確為必要，同條例第2 條第1 、2 項分別定有明文。
  ②本案依被告之供述內容、告訴人乙○○、丙○○之指訴情節
    等證據資料以觀，可知被告所屬之前開詐欺集團成員，係以
    詐騙他人金錢、獲取不法所得為目的，並各依其分工，分別
    負責佯裝香港地區彩券公司人員、不動產投資人員，而編織
    不實理由向告訴人等詐取金錢、上下聯繫、指派工作、提領
    詐欺款項或收取詐欺款項轉交上游等，堪認前開詐欺集團係
    透過縝密之計畫與分工，成員彼此相互配合，而由多數人所
    組成，於一定期間內存續，以實施詐欺為手段而牟利之具有
    完善結構之組織，核屬3 人以上，以實施詐術為手段，所組
    成具有持續性、牟利性之有結構性組織之犯罪組織，而該當
    組織犯罪防制條例第2 條第1 項所規範之犯罪組織。又被告
    於加入前開詐欺集團後，即參與共同詐欺犯行之分工，並與
    該詐欺集團成員互為聯繫，負責提供帳戶、提領及上繳款項
    ，且可因此取得報酬，業如前述，則被告對於本案詐欺集團
    係具有持續性、牟利性之組織，顯非為立即實施犯罪而隨意
    組成之團體，自當知之甚明，堪認被告參與前開詐欺集團運
    作之舉，實屬參與3 人以上，以實施詐術為手段，所組成具
    有持續性、牟利性之結構性組織至為灼然。
  ⑵被告所涉參與犯罪組織罪之罪數關係說明：
  ①按審酌現今詐欺集團之成員皆係為欺罔他人，騙取財物，方
    參與以詐術為目的之犯罪組織。倘若行為人於參與詐欺犯罪
    組織之行為繼續中，先後多次為加重詐欺之行為，因參與犯
    罪組織罪為繼續犯，犯罪一直繼續進行，直至犯罪組織解散
    ，或其脫離犯罪組織時，其犯行始行終結。故該參與犯罪組
    織與其後之多次加重詐欺之行為皆有所重合，然因行為人僅
    為一參與犯罪組織行為，侵害一社會法益，屬單純一罪，應
    僅就「該案中」與參與犯罪組織罪時間較為密切之首次加重
    詐欺犯行，論以參與犯罪組織罪及加重詐欺罪之想像競合犯
    ，而其他之加重詐欺犯行，祗需單獨論罪科刑即可，無需再
    另論以參與犯罪組織罪，以避免重複評價。是如行為人於參
    與同一詐欺集團之多次加重詐欺行為，因部分犯行發覺在後
    或偵查階段之先後不同，肇致起訴後分由不同之法官審理，
    為裨益法院審理範圍明確、便於事實認定，即應以數案中「
    最先繫屬於法院之案件」為準，以「該案中」之「首次」加
    重詐欺犯行與參與犯罪組織罪論以想像競合。縱該首次犯行
    非屬事實上之首次，亦因參與犯罪組織之繼續行為，已為該
    案中之首次犯行所包攝，該參與犯罪組織行為之評價已獲滿
    足，自不再重複於他次詐欺犯行中再次論罪，俾免於過度評
    價及悖於一事不再理原則。至於「另案」起訴之他次加重詐
    欺犯行，縱屬事實上之首次犯行，仍需單獨論以加重詐欺罪
    ，以彰顯刑法對不同被害人財產保護之完整性，避免評價不
    足。再按，犯罪之著手，係指行為人基於犯罪之決意而開始
    實行密接或合於該罪構成要件之行為而言。而首次加重詐欺
    犯行，其時序之認定，自應以詐欺取財罪之著手時點為判斷
    標準；詐欺取財罪之著手起算時點，依一般社會通念，咸認
    行為人以詐欺取財之目的，向被害人施用詐術，傳遞與事實
    不符之資訊，使被害人陷於錯誤，致財產有被侵害之危險時
    ，即屬詐欺取財罪構成要件行為之著手，並非以取得財物之
    先後順序為認定依據（最高法院109 年度台上字第3945號判
    決意旨參照）。
  ②經查：告訴人乙○○係於109 年3 月25日、同年4 月6 日，
    接獲本案詐欺集團成員以通訊軟體「Facebook Messenger」
    （下稱Facebook Messenger）聯繫，並向渠以附表三編號1
    所示之詐欺手法佯稱投資事宜；告訴人丙○○則係於109 年
    3 月27日透過交友軟體，結識通訊軟體「Line」（下稱LINE
    ）暱稱為「陳亞豪」之本案詐欺集團成員，而遭該詐欺集團
    成員以附表三編號2 所示之詐欺手法所騙，可見告訴人乙○○、丙○○於被告加入本案詐欺集團前，即已由本案詐欺集
    團成員對渠等2 人施以如附表三「詐騙方式」欄所示之詐術
    ；又被告於警詢及檢察事務官詢問自陳：我是於109 年4 月
    27日將我的第一銀行帳戶提供給「Tom 」（即「陳大哥」）
    使用，並於同年4 月29日下午依指示提領款項共10萬元，復
    於翌（30）日下午依「Tom 」指示提領108 萬元等語（見雲
    警偵查卷第10至11頁、士檢偵字第15026 號卷第87至88頁、
    丁○○偵字第44230 號卷第11至12頁），可見被告提領如附
    表四編號1 之①所示款項3 萬元（即告訴人乙○○如附表三
    編號1 所示匯款之部分款項），即為被告本案第一次提款，
    徵諸上情，應認被告於本案所犯之「首次」加重詐欺犯行，
    係附表三、四編號1 所示部分（即告訴人乙○○遭詐騙部分
    ）。
  ㈡論罪：
  ⒈所犯罪名：
    核被告所為，①就附表三、四編號1 所示部分，係犯刑法第
    339 條之4 第1 項第2 款之三人以上共同詐欺取財罪、洗錢
    防制法第14條第1 項之洗錢罪、組織犯罪防制條例第3 條第
    1 項後段之參與犯罪組織罪（1 罪）；②就附表三、四編號
    2 所示部分，係犯刑法第339 條之4 第1 項第2 款之三人以
    上共同詐欺取財罪、洗錢防制法第14條第1 項之洗錢罪（1
    罪）。至起訴書「證據並所犯法條」欄固漏未記載組織犯罪
    防制條例第3 條第1 項後段之參與犯罪組織罪之罪名，惟起
    訴書之「犯罪事實」欄中既已載明此部分之犯罪事實，可認
    起訴書應僅係漏列所犯法條，且本院亦已當庭告知被告上開
    罪名（見金訴字卷第41頁、第47頁），對其防禦權之行使亦
    無影響，本院自得併予審究。
  ⒉共同正犯：
  ⑴按以共同實行犯罪行為之人，在合同意思範圍以內，各自分
    擔犯罪行為之一部，相互利用他人之行為，以達其犯罪之目
    的者，即應對於全部所發生之結果，共同負責，不問犯罪動
    機起於何人，亦不必每一階段犯行，均經參與；再關於犯意
    聯絡，不限於事前有所協議，其於行為當時，基於相互之認
    識，以共同犯罪之意思參與者，亦無礙於共同正犯之成立，
    且數共同正犯之間，原不以直接發生犯意聯絡者為限，即有
    間接之聯絡者，亦包括在內；而詐欺集團成員，以分工合作
    之方式，各自分擔犯罪行為之一部，相互利用他人之行為，
    以達詐欺取財之目的，即應負共同正犯責任，不必每一階段
    犯行均經參與，且犯意之聯絡，亦不以直接發生者為限，其
    有間接之聯絡者，亦屬之（最高法院28年度上字第3110號、
    85年度台上字第6220號、97年度台上字第2946號等刑事判決
    意旨參照）。次按詐騙集團為實施詐術騙取款項，並蒐羅、
    使用人頭帳戶以躲避追緝，各犯罪階段緊湊相連，係需多人
    縝密分工，相互為用，方能完成之集團性犯罪，雖各共犯僅
    分擔其中部分行為，仍應就全部犯罪事實共同負責。是以被
    告雖未直接對被害人施以詐術，然其既有事實欄所載先接收
    人頭帳戶金融卡、測試、回報供為其他成員實施詐騙所用，
    並配合提領款項，從中獲取利得，餘款交付其他成員等行為
    ，所為係該詐騙集團犯罪歷程不可或缺之重要環節，係以自
    己犯罪之意思，並參與構成要件之行為，而屬共同正犯至明
    （最高法院105 年度台上字第424 號刑事判決意旨參照）。
  ⑵參諸現行實務上經查獲之電話詐欺集團運作模式，係先由詐
    欺集團成員蒐集人頭行動電話門號及金融帳戶，以供該集團
    彼此通聯、對被害人施以詐術、接受被害人匯入受騙款項及
    將贓款為多層次轉帳之使用，以避免遭檢警調機關追蹤查緝
    ，且為確保詐欺所得款項得以順利匯入人頭帳戶並提領取款
    ，尚須有人負責測試人頭帳戶可否使用；再由該集團成員以
    虛偽情節詐騙被害人，並於被害人因誤信受騙而將款項匯入
    指定帳戶或交付後，為避免被害人發覺受騙而報警，多於確
    認被害人已依指示匯款或提領現金後，即迅速指派集團成員
    以臨櫃提款或自動櫃員機領款等方式將詐得贓款即刻提領殆
    盡，或儘速前往向被害人取款；此外，為避免因於蒐集人頭
    帳戶或於臨櫃提領詐得贓款，或親往收取款項時，遭檢警調
    查獲該集團，多係由集團底層成員出面從事該等高風險之取
    簿、臨櫃提款、收取款項、把風之工作，其餘成員則負責管
    理帳務或擔任居間聯絡之後勤人員，是上開電話詐欺各犯罪
    階段緊湊相連，且須多人縝密分工，相互為用，方可完成該
    等集團性犯罪。經查，本案被告所屬詐欺集團之分工及運作
    模式，核與前揭實務經驗所悉之電話詐欺集團運作模式相同
    ，而被告於加入上開詐欺集團後，既擔任「車手」之角色，
    負責提供金融帳戶供所屬詐欺集團使用及提領告訴人受騙款
    項，再依指示以如事實欄所示方式將所提領款項轉交該詐欺
    集團成員，以此方式從事上開犯行，並促成其所屬詐欺集團
    遂行詐欺取財犯行，而屬整體詐欺行為分工之一環，足徵被
    告就如事實欄所示詐欺告訴人乙節，與其所屬其他詐欺成員
    間有共同意思聯絡，並各自分擔犯罪行為之一部，且利用他
    人之行為，達成詐欺犯罪之結果，是其縱未親自向告訴人施
    用詐術而使告訴人將款項匯入詐欺集團所運用之帳戶，然依
    上開說明，其仍應就所參與犯行所生之全部犯罪結果共同負
    責。
  ⑴接續犯：
  ①按如數行為於同時同地或密切接近之時地實施，侵害同一之
    法益，各行為之獨立性極為薄弱，依一般社會健全觀念，在
    時間差距上，難以強行分開，在刑法評價上，以視為數個舉
    動之接續施行，合為包括之一行為予以評價，較為合理，則
    屬接續犯，而為包括之一罪（最高法院86年度台上字第3295
    號刑事判決意旨參照）。
  ②被告及所屬詐欺集團成員就同一被害人，於密接時間內，分
    工由集團不詳成員對同一被害人施行詐術後，使被害人將款
    項匯入詐欺集團成員指定之帳戶，再由被告分數次提領該部
    分款項，各係侵害同一被害財產法益，就同一被害人之犯罪
    事實而言，該數次提領行為獨立性極為薄弱，依一般社會健
    全觀念，在時間差距上，難以強行分開，在刑法評價上，以
    視為一個舉動之接續施行，合為包括之一行為予以評價，較
    為合理，故對同一被害人於密接時、地所犯者，應屬接續犯
    ，而各僅論以1 罪（被告分5 次提領告訴人乙○○之匯款，
    而告訴人丙○○則分4 次匯款共20萬元）。
  ⑵想像競合：
    被告就附表三、四編號1 所示部分，係以一行為同時觸犯三
    人以上共同詐欺取財罪、洗錢罪、參與犯罪組織罪等三罪名
    （1 罪）；就附表三、四編號2 所示部分，係以一行為同時
    觸犯三人以上共同詐欺取財罪及洗錢罪等二罪名（1 罪），
    均為想像競合犯，各應從一重論以三人以上共同詐欺取財罪
    。
  ⑶分論併罰：
    另按刑法處罰之加重詐欺取財罪係侵害個人財產法益之犯罪
    ，其罪數計算，依一般社會通念，應以被害人數、被害次數
    之多寡，決定其犯罪之罪數（最高法院108 年度台上字第27
    4 號刑事判決意旨參照）。查，被告所為上開2 次三人以上
    共同詐欺取財犯行，係對不同被害對象實施詐術而詐得贓款
    ，所侵害者係不同個人財產法益，且犯罪時間、地點亦均不
    同，是其犯意各別、行為互殊，應分論併罰（共2 罪）。
  ㈢量刑：
  ⒈按犯洗錢防制法第14條之罪，在偵查或審判中自白者，減輕
    其刑，洗錢防制法第16條第2 項定有明文。另按犯組織犯罪
    防制條例第3 條之罪，在偵查及審判中均自白者，減輕其刑
    ，組織犯罪防制條例第8 條第1 項亦有明定。又想像競合犯
    係一行為觸犯數罪名，行為人犯罪行為侵害數法益皆成立犯
    罪，僅因法律規定從一重處斷科刑，而成為科刑一罪而已，
    自應對行為人所犯各罪均予適度評價，始能對法益之侵害為
    正當之維護。因此法院於決定想像競合犯之處斷刑時，雖以
    其中最重罪名之法定刑作為裁量之準據，惟具體形成宣告刑
    時，亦應將輕罪之刑罰合併評價。基此，除非輕罪中最輕本
    刑有較重於重罪之最輕本刑，而應適用刑法第55條但書規定
    重罪科刑之封鎖作用，須以輕罪之最輕本刑形成處斷刑之情
    形以外，則輕罪之減輕其刑事由若未形成處斷刑之外部性界
    限，自得將之移入刑法第57條或第59條之科刑審酌事項內，
    列為是否酌量從輕量刑之考量因子。是法院倘依刑法第57條
    規定裁量宣告刑輕重時，一併具體審酌輕罪部分之量刑事由
    ，應認其評價即已完足，尚無過度評價或評價不足之偏失（
    最高法院109 年度台上字第3936號判決意旨參照）。經查，
    被告於偵查及本院審判中均自白如事實欄所示之參與犯罪組
    織、洗錢犯行，原應各依上開規定減輕其刑，惟因被告所為
    本案犯行具有想像競合犯之關係，而從一重之三人以上共同
    詐欺取財罪處斷，是上開輕罪（即參與犯罪組織罪、一般洗
    錢罪）之減輕其刑事由未形成處斷刑之外部性界限，揆諸上
    開說明，爰將之列為本院依刑法第57條規定科刑時之量刑因
    子。
  ⒉爰以行為人之責任為基礎，審酌被告正值青壯，卻不思以正
    途賺取生活所需，竟圖輕鬆獲取財物而加入詐欺集團，並將
    之申辦之前開第一銀行帳戶交予「Tom 」暨所屬詐欺集團成
    員供詐騙告訴人之用，且依詐欺集團成員「Tom 」指示，從
    事提領及轉交贓款予詐欺集團成員「jay 」之行為，而與該
    詐欺集團成員共同詐取告訴人之財物，造成告訴人之財產損
    失，並製造犯罪金流斷點，使告訴人難以追回遭詐取之金錢
    ，增加檢警機關追查詐欺集團其他犯罪成員之困難度，對於
    社會治安及財產交易安全危害甚鉅，足見其法治觀念薄弱，
    缺乏對他人財產法益之尊重，所為應予非難；另考量其在詐
    欺集團中擔任「車手」之角色，並非該詐欺集團負責籌劃犯
    罪計畫及分配任務之核心成員，僅屬聽從指示、負責出面領
    款之次要性角色；兼衡其犯罪動機、目的、手段、所獲利益
    、智識程度及家庭生活經濟狀況（見金訴字卷第52頁）、告
    訴人所受損害，再參酌被告犯後坦承犯行，就其所涉參與犯
    罪組織、洗錢情節於偵審中亦均自白不諱，且與告訴人乙○○、丙○○達成調解之犯後態度等一切情狀，各量處如附表
    一所示之刑，並定其應執行之刑如主文所示。
  ㈣緩刑之宣告：
    被告前未曾因故意犯罪受有期徒刑以上刑之宣告，有臺灣高
    等法院被告前案紀錄表在卷可按，其因一時失慮，致罹刑典
    ，於本院準備程序及審理時除坦承犯行外，並積極彌補過錯
    ，而與告訴人乙○○、丙○○均已成立調解，此有本院110
    年度司刑移調字第512 號調解筆錄附卷可參（見金訴字卷第
    67至68頁），堪認被告已有悔意，經此偵審程序及罪刑之宣
    告，應能知所警惕，信無再犯之虞，本院認所宣告之刑以暫
    不執行為適當，復考量被告應賠償之金額及履行期間，爰依
    刑法第74條第1 項第1 款之規定，併予宣告緩刑5 年，以啟
    自新；且為保障如附表二所示之告訴人可確實獲得全部賠償
    ，及使被告記取教訓、培養正確法治觀念，併依刑法第74條
    第2 項第3 款之規定，諭知被告應依附表二所示之金額及履
    行方式（即被告與各該告訴人達成調解之賠償條件）向該等
    告訴人支付損害賠償。惟倘被告違反上開應行負擔之事項且
    情節重大，足認原宣告之緩刑難收其預期效果，而有執行刑
    罰之必要者，檢察官得依刑事訴訟法第476 條、刑法第75條
    之1 第1 項第4 款之規定，向法院聲請撤銷上開緩刑之宣告
    ，附此敘明。
  ㈤未予宣告強制工作之說明：
  ⒈按行為人以一行為觸犯組織犯罪防制條例第3 條第1 項後段
    之參與犯罪組織罪，及刑法第339 條之4 第1 項第2 款之加
    重詐欺取財罪，於從一重之加重詐欺取財罪處斷而為科刑時
    ，因所犯輕罪（參與犯罪組織罪）之刑罰以外之法律效果，
    即組織犯罪防制條例第3 條第3 項強制工作之規定，並未被
    重罪所吸收，仍應一併適用。惟該條項規定「應於刑之執行
    前，令入勞動場所，強制工作，其期間為3 年」，而未依個
    案情節，區分行為人是否具有反社會的危險性及受教化矯治
    的必要性，一律宣付刑前強制工作3 年；衡諸該條例所規定
    之強制工作，性質上原係對於有犯罪習慣，或因遊蕩、懶惰
    成習而犯罪者，所為之處置，本於法律合憲性解釋原則，依
    司法院釋字第471 號關於行為人有無預防矯治其社會危險性
    之必要，及比例原則等與解釋意旨不相衝突之解釋方法，為
    目的性限縮，對犯該條例第3 條第1 項之參與犯罪組織罪者
    ，視其行為之嚴重性、表現之危險性、對於未來行為之期待
    性，以及所採措施與預防矯治目的所需程度，於有預防矯治
    其社會危險性之必要，且符合比例原則之範圍內，由法院依
    該條例第3 條第3 項規定，一併宣告刑前強制工作（最高法
    院108 年度台上大字第2306號裁定意旨參照）。
  ⒉本院審酌被告雖參與本案詐欺集團之犯罪組織，惟其於該詐
    欺集團內係擔任車手角色，負責提供其所申辦之金融帳戶作
    為詐欺集團使用之人頭帳戶，並提領告訴人遭詐騙款項，再
    將之轉交予該詐欺集團成員，是其屬詐欺集團之下層成員，
    並非核心決策角色，故參與情節非重；另佐以其參與時間非
    久，犯罪所得非鉅，是其於本案犯行所顯現之行為嚴重性及
    表現危險性均非重，且本案復無其他證據證明被告有何遊蕩
    或懶惰成習而犯罪之情，復經本院就其所涉前開犯行分別量
    處如附表一所示之刑，並定其應執行之刑為有期徒刑1 年10
    月，透過刑罰之執行，應已足令其產生警惕，而達預防再犯
    及矯治之效，亦足以完全評價及處罰其應負之罪責，倘再予
    以宣告強制工作，實有悖於比例原則，故本院認對被告無再
    為宣告強制工作之必要，併此敘明。
三、沒收之說明：
  ㈠按犯罪所得，屬於犯罪行為人者，沒收之，前二項之沒收，
    於全部或一部不能沒收或不宜執行沒收時，追徵其價額，刑
    法第38條之1 第1 項及第3 項分別定有明文。又二人以上共
    同犯罪，關於犯罪所得之沒收、追徵，倘個別成員並無犯罪
    所得，且與其他成員對於所得亦無事實上之共同處分權時，
    同無「利得」可資剝奪，特別在集團性或重大經濟、貪污犯
    罪，不法利得龐大，一概採取絕對連帶沒收、追徵，對未受
    利得之共同正犯顯失公平；亦即有關共同正犯犯罪所得之沒
    收、追徵，應視具體個案之實際情形而為認定，倘若共同正
    犯各成員內部間，對於不法利得分配明確時，固應依各人實
    際分配之所得，予以宣告沒收；然若共同正犯成員對不法所
    得並無處分權限，其他成員亦無事實上之共同處分權限者，
    自不對該特定成員諭知沒收，惟共同正犯各成員對於不法利
    得享有共同處分權限時，仍應負共同被沒收之責（最高法院
    108 年度台上字第3550號刑事判決意旨參照）。另沒收新制
    係參考外國立法例，為契合沒收之法律本質，認沒收為刑法
    所定刑罰及保安處分以外之法律效果，具有獨立性，而非刑
    罰（從刑），已明定沒收為獨立之法律效果，在修正刑法第
    五章之一以專章規範，故判決主文內諭知沒收，已毋庸於各
    罪項下分別宣告沒收，亦可另立一項合併為相關沒收宣告之
    諭知，使判決主文更簡明易懂，增進人民對司法之瞭解與信
    賴（最高法院108 年度台上字第1611號刑事判決意旨參照）
    。
  ㈡經查，據被告於警詢、檢察事務官詢問及本院準備程序時均
    自承：我依「Tom 」之指示，於109 年4 月30日18時許，在
    上址家樂福蘆洲店前，將所提款項全數交予「jay 」後，「
    jay 」交付5,000 元報酬給我等語（見雲警偵查卷第11頁、
    士檢偵字第15026 號卷第88頁、丁○○偵字第44230 號卷第
    12頁、金訴字卷第42頁），是被告就提領如附表四所示款項
    所獲得之犯罪所得應認為5,000 元，且因該等款項並未扣案
    ，亦未實際發還被害人，自應依刑法第38條之1 第1 項前段
    、第3 項之規定宣告沒收，並於全部或一部不能沒收或不宜
    執行沒收時，追徵其價額。另上開犯罪所得係被告犯如附表
    一所示各罪所取得者，難以強行分割，爰依前開說明，於主
    文欄另為相關沒收宣告之諭知。至倘判決確定後，告訴人若
    有全部或一部實際受償之情形，自得於檢察官指揮執行時予
    以扣除，併此敘明。
據上論斷，應依刑事訴訟法第273 條之1 第1 項、第284 條之1
、第299 條第1 項前段，洗錢防制法第2 條第2 款、第14條第1
項，組織犯罪防制條例第3 條第1 項後段，刑法第11條、第28條
、第339 條之4 第1 項第2 款、第55條、第51條第5 款、第74條
第1 項第1 款、第2 項第3 款、第38條之1 第1 項前段、第3 項
，刑法施行法第1 條之1 第1 項，判決如主文。
本案經檢察官洪三峯提起公訴，檢察官林亭妤到庭執行職務。
中    華    民    國   110    年    11    月    19    日
                  刑事第十一庭  法  官  郭峻豪
上列正本證明與原本無異。
如不服本判決，應於判決送達後20日內敘明上訴理由，向本院提
出上訴狀 (應附繕本) ，上訴於臺灣高等法院。其未敘述上訴理
由者，應於上訴期間屆滿後20日內向本院補提理由書「切勿逕送
上級法院」。
                                書記官  陳映孜
中    華    民    國   110    年    11    月    23    日
附錄本案論罪科刑法條：
洗錢防制法第2條
本法所稱洗錢，指下列行為：
一、意圖掩飾或隱匿特定犯罪所得來源，或使他人逃避刑事追訴
    ，而移轉或變更特定犯罪所得。
二、掩飾或隱匿特定犯罪所得之本質、來源、去向、所在、所有
    權、處分權或其他權益者。
三、收受、持有或使用他人之特定犯罪所得。
 
洗錢防制法第14條
有第二條各款所列洗錢行為者，處 7 年以下有期徒刑，併科新
臺幣 5 百萬元以下罰金。
前項之未遂犯罰之。
前二項情形，不得科以超過其特定犯罪所定最重本刑之刑。
 
組織犯罪防制條例第3條
發起、主持、操縱或指揮犯罪組織者，處 3 年以上 10 年以下
有期徒刑，得併科新臺幣 1 億元以下罰金；參與者，處 6 月以
上 5 年以下有期徒刑，得併科新臺幣 1 千萬元以下罰金。但參
與情節輕微者，得減輕或免除其刑。
具公務員或經選舉產生之公職人員之身分，犯前項之罪者，加重
其刑至二分之一。
犯第 1 項之罪者，應於刑之執行前，令入勞動場所，強制工作
，其期間為 3 年。
前項之強制工作，準用刑法第 90 條第 2 項但書、第 3 項及第
98 條第 2 項、第 3 項規定。
以言語、舉動、文字或其他方法，明示或暗示其為犯罪組織之成
員，或與犯罪組織或其成員有關聯，而要求他人為下列行為之一
者，處 3 年以下有期徒刑，得併科新臺幣 3 百萬元以下罰金：
一、出售財產、商業組織之出資或股份或放棄經營權。
二、配合辦理都市更新重建之處理程序。
三、購買商品或支付勞務報酬。
四、履行債務或接受債務協商之內容。
前項犯罪組織，不以現存者為必要。
以第 5 項之行為，使人行無義務之事或妨害其行使權利者，亦
同。
第 5 項、第 7 項之未遂犯罰之。
 
中華民國刑法第339條之4
犯第 339 條詐欺罪而有下列情形之一者，處 1 年以上 7 年以
下有期徒刑，得併科 1 百萬元以下罰金：
一、冒用政府機關或公務員名義犯之。
二、三人以上共同犯之。
三、以廣播電視、電子通訊、網際網路或其他媒體等傳播工具，
    對公眾散布而犯之。
前項之未遂犯罰之。
 
【附表一：罪名、科刑】
┌──┬──────────────────────────┬────────┐
│編號│                    罪名及科刑                      │      備註      │
├──┼──────────────────────────┼────────┤
│ 1  │甲○○犯三人以上共同詐欺取財罪，處有期徒刑壹年柒月。│即附表三、四編號│
│    │                                                    │1 所示犯行（告訴│
│    │                                                    │人乙○○）      │
├──┼──────────────────────────┼────────┤
│ 2  │甲○○犯三人以上共同詐欺取財罪，處有期徒刑壹年參月。│即附表三、四編號│
│    │                                                    │2 所示犯行（告訴│
│    │                                                    │人丙○○）      │
└──┴──────────────────────────┴────────┘
 
【附表二：被告支付損害賠償之金額及方式（金額：新臺幣）】
┌──┬────┬─────────────────────┬────────┐
│編號│給付對象│支付損害賠償之金額及方式                  │備註            │
├──┼────┼─────────────────────┼────────┤
│ 1  │乙○○  │甲○○應給付乙○○98萬元。                │參見本院110 年度│
│    │        │給付方式：自111 年1 月起至112 年8 月止，於│司刑移調字第512 │
│    │        │每月15日以前分期給付1 萬元；自112 年9 月起│號調解筆錄（見金│
│    │        │於每月15日以前分期給付2 萬元，至全部清償為│訴字卷第67至68頁│
│    │        │止，如有一期不履行視為全部到期，上開款項應│）              │
│    │        │匯入乙○○指定之金融機構帳戶（帳戶如右列調│                │
│    │        │解筆錄所示）。                            │                │
├──┼────┼─────────────────────┼────────┤
│ 2  │丙○○  │甲○○應給付丙○○20萬元。                │同上            │
│    │        │給付方式：自111 年1 月起於每月15日以前分期│                │
│    │        │給付1 萬元，至全部清償為止，如有一期不履行│                │
│    │        │視為全部到期，上開款項應匯入丙○○指定之金│                │
│    │        │融機構帳戶（帳戶如右列調解筆錄所示）。    │                │
└──┴────┴─────────────────────┴────────┘
 
【附表三：告訴人遭詐騙情形（金額：新臺幣）】
┌──┬────┬─────────────┬──────┬──────┬───────┬─────┐
│編號│告訴人  │詐騙方式                  │匯款時間    │匯款金額    │匯入帳戶      │備註      │
├──┼────┼─────────────┼──────┼──────┼───────┼─────┤
│ 1  │乙○○  │詐欺集團成員先後於109 年3 │109 年4 月30│98萬元      │第一銀行華江分│即起訴書犯│
│    │        │月25日、同年4 月6 日22時許│日14時49分許│            │行帳號00000000│罪事實欄一│
│    │        │，冒用某香港彩券公司主管之│            │            │302 號帳戶（開│㈡所示部分│
│    │        │名義，以Facebook Messenger│            │            │戶者：甲○○）│          │
│    │        │暱稱「奮鬥」之帳號與乙○○│            │            │              │          │
│    │        │聯繫，並詐稱：願提供內線消│            │            │              │          │
│    │        │息一起賺錢，若依指示投注即│            │            │              │          │
│    │        │可保證中獎獲利云云；隨後再│            │            │              │          │
│    │        │謊稱：已中獎，須依指示匯款│            │            │              │          │
│    │        │辦理海外保險，方可領取彩金│            │            │              │          │
│    │        │云云，致乙○○陷於錯誤，而│            │            │              │          │
│    │        │將右列款項匯入右列帳戶。  │            │            │              │          │
├──┼────┼─────────────┼──────┼──────┼───────┼─────┤
│ 2  │丙○○  │詐欺集團成員於109 年3 月27│①          │5 萬元      │第一銀行華江分│即起訴書犯│
│    │        │日，透過交友軟體結識丙○○│109 年4 月29│            │行帳號00000000│罪事實欄一│
│    │        │後，隨即以Line暱稱「陳亞豪│日12時14分許│            │302 號帳戶（開│㈠所示部分│
│    │        │」之帳號與丙○○聯繫，並佯├──────┼──────┤戶者：甲○○）│          │
│    │        │稱：其為在房屋署工作之香港│②          │5 萬元      │              │          │
│    │        │地區人士，不能以自己名字購│109 年4 月29│            │              │          │
│    │        │屋炒房，希望可以借用丙○○│日12時16分許│            │              │          │
│    │        │名義買房云云，致丙○○陷於├──────┼──────┤              │          │
│    │        │錯誤，而將右列款項匯入右列│③          │5 萬元      │              │          │
│    │        │帳戶。                    │109 年4 月30│            │              │          │
│    │        │                          │日9 時5 分許│            │              │          │
│    │        │                          ├──────┼──────┤              │          │
│    │        │                          │④          │5 萬元      │              │          │
│    │        │                          │109 年4 月30│            │              │          │
│    │        │                          │日9 時7 分許│            │              │          │
└──┴────┴─────────────┴──────┴──────┴───────┴─────┘
 
【附表四：被告甲○○提領情形（金額：新臺幣）】 
┌──┬────┬─────┬──────┬────────┬───────┬─────┐
│編號│告訴人  │提款時間  │提款金額（未│提款地點        │提款帳戶      │備註      │
│    │        │          │含跨行交易手│                │              │          │
│    │        │          │續費）      │                │              │          │
├──┼────┼─────┼──────┼────────┼───────┼─────┤
│ 1  │乙○○  │①        │①          │第一銀行蘆洲分行│第一銀行華江分│即附表三編│
│    │        │109 年4 月│3 萬元      │（新北市蘆洲區中│行帳號00000000│號1 所示部│
│    │        │29日17時4 │            │山一路12號）所設│302 號帳戶（開│分（起訴書│
│    │        │分許      │            │置之自動櫃員機  │戶者：甲○○）│犯罪事實欄│
│    │        ├─────┼──────┤                │              │一㈡）    │
│    │        │②        │②          │                │              │          │
│    │        │109 年4 月│3 萬元      │                │              │          │
│    │        │29日17時6 │            │                │              │          │
│    │        │分許      │            │                │              │          │
│    │        ├─────┼──────┤                │              │          │
│    │        │③        │③          │                │              │          │
│    │        │109 年4 月│3 萬元      │                │              │          │
│    │        │29日17時7 │            │                │              │          │
│    │        │分許      │            │                │              │          │
│    │        ├─────┼──────┤                │              │          │
│    │        │④        │④          │                │              │          │
│    │        │109 年4 月│1 萬元      │                │              │          │
│    │        │29日17時7 │            │                │              │          │
│    │        │分許      │            │                │              │          │
├──┼────┼─────┼──────┼────────┼───────┼─────┤
│ 2  │丙○○  │109 年4 月│108 萬元    │第一銀行蘆洲分行│第一銀行華江分│即附表三編│
│    │        │30日15時45│（含告訴人張│（新北市蘆洲區中│行帳號00000000│號1 所示部│
│    │        │分許      │麗珠之匯款98│山一路12號）臨櫃│302 號帳戶（開│分（起訴書│
│    │        │          │萬元及告訴人│提領            │戶者：甲○○）│犯罪事實欄│
│    │        │          │丙○○之匯款│                │              │一㈠）    │
│    │        │          │10萬元）    │                │              │          │
└──┴────┴─────┴──────┴────────┴───────┴─────┘
 
【附表五：告訴人、被害人遭詐騙暨匯款過程相關之證據暨出處
  】
┌──┬──────────┬─────────────────────────┐
│編號│犯罪事實            │證據名稱及出處                                    │
├──┼──────────┼─────────────────────────┤
│ 1  │附表三編號1 所示犯行│⒈證人即告訴人乙○○於警詢時之證述（見士檢偵字第15│
│    │（即告訴人乙○○遭詐│  026 號卷第197 至201 頁、丁○○偵字第44230 號卷第│
│    │騙部分）            │  43至44頁）                                      │
│    │                    │⒉其他證據：                                      │
│    │                    │①第一商業銀行華江分行109 年6 月24日一華江字第0009│
│    │                    │  1 號函暨檢附之客戶開戶資料及交易明細表、109 年6 │
│    │                    │  月19日一華江字第00089 號函暨檢附之客戶開戶資料及│
│    │                    │  交易明細表【帳號：00000000000 號，開戶者：甲○○│
│    │                    │  】（見士檢偵字第15026 號卷第415 至425 頁、雲警偵│
│    │                    │  查卷第75至97頁）                                │
│    │                    │②桃園市政府警察局桃園分局青溪派出所受理各類案件紀│
│    │                    │  錄表、內政部警政署反詐騙諮詢專線紀錄表、受理詐騙│
│    │                    │  帳戶通報警示簡便格式表、金融機構聯防機制通報單、│
│    │                    │  桃園市政府警察局桃園分局青溪派出所陳報單、受理刑│
│    │                    │  事案件報案三聯單（見士檢偵字第15026 號卷第203 至│
│    │                    │  206 頁、第213 至214 頁、丁○○偵字第44230 號卷第│
│    │                    │  40頁、第49至51頁）                              │
│    │                    │③告訴人乙○○提供之郵政跨行匯款申請書、陳述書、與│
│    │                    │  詐騙集團成員之LINE對話紀錄翻拍照片（見士檢偵字第│
│    │                    │  15026號卷第222 頁、第225 至229 頁）             │
├──┼──────────┼─────────────────────────┤
│ 2  │附表三編號2 所示犯行│⒈證人即告訴人丙○○於警詢時之證述（見雲警偵查卷第│
│    │（即告訴人丙○○遭詐│  21至23頁）                                      │
│    │騙部分）            │⒉其他證據：                                      │
│    │                    │①第一銀行華江分行109 年6 月24日一華江字第00091 號│
│    │                    │  函暨檢附之客戶開戶資料及交易明細表、109 年6 月19│
│    │                    │  日一華江字第00089 號函暨檢附之客戶開戶資料及交易│
│    │                    │  明細表【帳號：00000000000 號，開戶者：甲○○】（│
│    │                    │  見士檢偵字第15026 號卷第415 至425 頁、雲警偵查卷│
│    │                    │  第75至97頁）                                    │
│    │                    │②內政部警政署反詐騙諮詢專線紀錄表、彰化縣警察局和│
│    │                    │  美分局伸港分駐所受理詐騙帳戶通報警示簡便格式表、│
│    │                    │  金融機構聯防機制通報單、受理各類案件紀錄表、受理│
│    │                    │  刑事案件報案三聯單（見雲警偵查卷第37至39頁、第43│
│    │                    │  頁、第65至67頁）                                │
│    │                    │③告訴人丙○○提供之合作金庫商業銀行帳號0000000000│
│    │                    │  123 號帳戶之綜合存款存摺封面及內頁交易明細影本、│
│    │                    │  與詐騙集團成員之LINE對話紀錄、轉帳明細翻拍照片（│
│    │                    │  見雲警偵查卷第47至61頁）                        │
└──┴──────────┴─────────────────────────┘